【裁判字號】    98,訴,502
【裁判日期】    980728
【裁判案由】    塗銷抵押權登記等
【裁判全文】
臺灣臺南地方法院民事判決               98年度訴字第502號
原      告  乙○○
            子○○○
                        號
            丁○○
                        號
            甲○○
                        弄13.
            丙○○
                        號
            己○○
                        號
            庚○○
                        弄18.
            辛○○
                        號
共      同
訴訟代理人  癸○○
被      告  壬○○
            戊○○
上列當事人間請求塗銷抵押權登記等事件，經本院於民國98年7
月14日言詞辯論終結，判決如下：
    主  文
原告之訴駁回。
訴訟費用由原告負擔。
    事  實  及  理  由
一、本件被告戊○○經合法通知，未於言詞辯論期日到場，核無
    民事訴訟法第 386條所列各款情形，爰依原告之聲請，由其
    一造辯論而為判決。
二、原告起訴主張，被告壬○○與被告戊○○於民國83年 5月28
    日就坐落於臺南縣仁德鄉○○○段 1243-31地號之土地，面
    積 1,300平方公尺，以被告戊○○所有之權利範圍1/10設定
    抵押權。嗣該土地因調解而共有物分割，並為重測登記。是
    以，原告所分得坐落在臺南縣仁德鄉○○段73、77、79、80
    、81、83、84、85、86地號土地，迄今仍為被告戊○○所分
    得同段82地號土地前揭抵押權之共同擔保地號。惟上開地號
    土地業已分割，原告與被告間之抵押權共同擔保部分若不為
    塗銷登記將使原告之權益受損，為此爰依民法第 767條所有
    權妨害排除請求權，訴請被告塗銷原告所有上開土地共同擔
    保地號之抵押權登記，並變更為上開土庫段82地號土地抵押
    權之設定權利範圍為全部，以釐清原告產權等語。並聲明：
    求為判決，被告壬○○、戊○○應將臺南縣仁德鄉○○段82
    地號土地上，關於抵押權設定共同擔保之地號部分塗銷即將
    原告等所有土地土庫段73、77、79、80、81、83、84、85、
    86等地號設定權利範圍1/10之抵押權塗銷，並變更土庫段82
    地號之抵押權權利範圍為全部。
三、被告戊○○未於言詞辯論期日到場，亦未提出準備書狀作何
    聲明或陳述。被告壬○○則以，如欲其同意塗銷原告共同擔
    保地號之抵押權，必須由被告戊○○將其所欠之款項返還於
    被告壬○○等語，資為辯解。並聲明：求為判決，駁回原告
    之訴。
四、本件原坐落在臺南縣仁德鄉○○○段 1243-31地號土地，為
    面原告乙○○、辛○○、丁○○、甲○○、子○○○、丙○○、己○○、庚○○、被告戊○○及訴外人郭明忠、黃天豹
    所共有有，而被告戊○○就該土地應有部分則為1/10。被告
    戊○○曾以上開土地應有部分1/10，向被告壬○○借款並於
    83年 5月28日完成設定抵押權登記，擔保權利總金額為新臺
    幣（下同）110萬元。嗣上開土地共有人則於86年4月15日持
    渠等已於83年 2月28日在臺南縣仁德鄉調解委員會就上開土
    地調解分割成立之民調字第 6號調解書，向臺南縣歸仁地政
    事務所申請分割登記。原告乙○○分得重測後系爭81號土地
    、原告蔡黃彩紅分得重測後系爭79號土地、原告甲○○、丁○○共同分得重測後系爭84號土地，渠等應有部分均為 1/2
    、原告丙○○分得重測後系爭77號土地、原告己○○、庚○○共同分得重測後系爭73號土地，渠等應有部分均為 1/2、
    原告辛○○分得重測後系爭85號土地、被告戊○○分得重測
    後系爭82號土地，原告所分得之上開土地則均轉載登記前揭
    抵押權，其內容均為抵押權人即被告壬○○、債務人即被告
    戊○○、擔保債權總金額110萬元，設定權利範圍為 1/10之
    事實，為兩造所不爭執，復有土地登記謄本附卷可參（補字
    卷第14至22頁），並經本院向臺南縣歸仁地政事務所調閱上
    開抵押權、調解分割共有物申請登記相關資料在卷足憑（本
    審卷第30至50頁），自堪信為真實。本件經到場兩造協議後
    ，簡化爭點為：原告依民法 767條所有權妨害排除請求權，
    請求被告如聲明所示，是否有據（本審卷第75頁背面）？爰
    以此作為本件判決所應審究之範圍。
五、茲就上開兩造爭執事項，論述本院得心證理由如下：經查：
    (一)所有人對於妨害其所有權者，得請求除去之，民法第 767
      條中段固定有明文。是依前揭法文規定，所有權人之妨害
      排除請求權，自僅所有權人始得主張之。本件坐落在臺南
      縣仁德鄉○○段80地號土地為訴外人鄭福來所有，同段83
      地號土地則為訴外人郭進來、郭進展所共有；同段86地號
      土地則為郭進來所有等情，有原告所提出之土地登記謄本
      附卷可稽（本審卷第16至19頁），是原告顯然非前揭土地
      所有權人至明。乃原告依所有權人妨害排除請求權規定，
      請求被告將臺南縣仁德鄉○○段80、83、86地號土地上所
      設定權利範圍為1/10分之前揭抵押權塗銷，並變更同段82
      地號之抵押權權利範圍為全部，顯屬欠缺權利保護要件，
      自難予准許。
    (二)復按調解成立者，依民事訴訟法第 416條第1項，第380條
      第 1項規定，與確定判決有同一之效力。惟判決為法院對
      於訴訟事件所為之公法的意思表示，調解或和解，為當事
      人就訴訟上之爭執互相讓步而成立之合意，其本質並非相
      同。故形成判決所生之形成力，無由當事人以調解或和解
      之方式代之，從而在調解或訴訟上和解分割共有不動產者
      ，僅生協議分割之效力，非經辦妥分割登記，不生喪失共
      有權，及取得單獨所有權之效力，最高法院著有58年台上
      字第1502號判例可資參照。次按抵押之不動產如經分割，
      或讓與其一部，或擔保一債權之數不動產而以其一讓與他
      人者，其抵押權不因此而受影響，民法第 868條定有明文
      。故不動產之共有人以其應有部分設定抵押權後，該不動
      產如經分割，除經先徵得抵押權人同意，依土地登記規則
      第 107條但書規定，將該抵押權轉載於原設定人分割後取
      得之不動產之情形外，其抵押權固不因此而受影響，仍存
      在於分割後之各宗不動產，抵押權人得本於追及其物之效
      力實行抵押權（最高法院94年度台抗字第 527號裁定意旨
      參照）。本件原坐落在臺南縣仁德鄉○○○段 1243-31地
      號土地，固為原告乙○○、辛○○、丁○○、甲○○、子
      ○○○、丙○○、己○○、庚○○、被告戊○○及訴外人
      郭明忠、黃天豹所共有，嗣渠等雖於83年 2月28日在臺南
      縣仁德鄉調解委員會達成分割該土地之調解，並經本院准
      予核定，除有如上述外，復有該調解書附卷足憑（本審卷
      第34至37頁），惟依前揭判例說明，該土地之分割雖經調
      解成立，惟僅生協議分割之效力，非經辦妥分割登記，不
      生喪失共有權，及取得單獨所有權之效力至明。換言之，
      該土地係遲至土地共有人則於86年 4月15日持該調解書向
      地政事務所辦理分割完成登記後，始生喪失共有權，及取
      得分割後單獨所有權之效力，在此之前，雖共有人已調解
      分割該臺南縣仁德鄉○○○段 1243-31地號土地，惟仍處
      於共有狀態。至於系爭抵押權乃係於83年 5月28日完成設
      定登記之事實，有如前述，是該抵押權設定登記，顯在上
      開1243-31地號土地分割登記前至明。依前揭民法第868條
      法文之說明，本諸抵押權之追及性，故不動產之共有人即
      被告戊○○以其應有部分設定抵押權給被告壬○○後，該
      不動產嗣經分割，其抵押權亦不因此而受影響，仍存在於
      分割後之各宗不動產灼然。本件原告本於所有權人妨害排
      除請求權請求被告就渠等分割後所有系爭73號、77號、79
      號、81號、84號、85號土地上因分割，而轉登載在該土地
      之系爭抵押權予以塗銷，並變更同段82地號之抵押權權利
      範圍為全部，依前揭說明，亦屬無據甚明。
六、從而，原告以前揭事實，依民法第 767條所有權人妨害排除
    請求權，請求判決如其聲明所示，揆之上開說明，洵屬無據
    ，為無理由，應予駁回。
七、因本案事證已臻明確，兩造其餘主張陳述及所提之證據，均
    毋庸再予審酌，附此敘明。
八、結論：原告之訴為無理由，依民事訴訟法第385條第1項前段
    、第78條、第85條第1項前段，判決如主文。
中    華    民    國    98    年    7     月    28    日
                  民事第三庭    法  官  王漢章
以上正本係照原本作成
如對本判決上訴，須於判決送達後20日內向本院提出上訴狀
中    華    民    國    98    年    7     月    28    日
                                書記官  林木村


司法院資訊處製作；財團法人民間司法改革基金會備份。
